【裁判字號】    91,上訴,3565
【裁判日期】    920311
【裁判案由】    懲治走私條例
【裁判全文】
臺灣高等法院刑事判決                          九十一年度上訴字第三五六五號
    上  訴  人
    即  被  告  甲○○
    選任辯護人  翁方彬律師
右上訴人因懲治走私條例案件，不服臺灣新竹地方法院九十年度訴字第五四號，中華
民國九十一年十月七日第一審判決（起訴案號：臺灣新竹地方法院檢察署八十九年度
偵字第五００六號、五００七號）提起上訴，本院判決如左：
    主  文
原判決關於甲○○部分撤銷。
甲○○共同私運管制物品進口逾公告數額，處有期徒刑伍月。扣案之大衛杜夫牌洋菸
參仟伍佰包、七星牌洋菸壹仟肆佰伍拾包均沒收。
    事  實
一甲○○於民國八十九年間因違反懲治走私條例案件，經本院判處有期徒刑十月，緩
  刑三年確定，詎仍不知悔改，於緩刑期間內之八十九年八月二十六日凌晨四時十分
  許，與船長歐福命（已經原審法院另案判處有期徒刑七月）及另二名船員陳璋男（
  已經原審法院另案判處有期徒刑五月）、乙○○（已經原審法院判處有期徒刑六月
  確定），共同基於私運管制物品進口之犯意聯絡，駕駛編號ＣＴ三－四四五九號之
  「翔盛號」漁船，向新竹南寮漁港報關出港。迨同年月三十一日晚間九時許，航行
  至新竹外海約二十至三十海浬公海海域附近時，由船長歐福命出面與某不詳船名之
  鐵殼船上之不詳年籍、姓名之人接洽，並以新台幣（下同）五萬元、金項鍊一條（
  重九錢）及金戒指二只（重三錢）為代價，向該鐵殼船上之不詳年籍、姓名之人販
  入大衛杜夫牌洋菸三千五百包（完稅價格為七萬八千四百元）、七星牌洋菸一千四
  百五十包（完稅價格為一萬七千九百二十二元）及產自大陸地區之豬腎一千一百公
  斤（完稅價格為一萬七千一百十八元）、香菇二點七公斤（完稅價格為四百三十三
  元）及蚧干三公斤（完稅價格為二百八十元）等物（完稅價格共計十一萬四千一百
  五十三元，已逾行政院公告數額十萬元），且由船長歐福命及船員甲○○、陳璋男
  、乙○○共同將走私之香煙藏放於漁船後方引擎室旁邊之密艙中，將豬腎藏置於十
  七個長方形紅桶內，並於上方鋪蓋漁獲及冰塊後置放於漁艙中，及將香菇、蚧干等
  物藏於機艙上方桶子內，並於上方鋪設雜物，以逃避檢查，企圖於私運進港後販售
  牟利。嗣於同年九月一日上午九時五十分許，甲○○等四人私運前開走私物品進入
  臺灣地區，停泊於新竹南寮漁港時，為警當場查獲，並扣得上開未稅物品。
二案經行政院海岸巡防署海洋巡防總局第十二海巡隊報請臺灣新竹地方法院檢察署檢
  察官偵查起訴。
    理  由
一訊據上訴人即被告甲○○固坦承伊與船長歐福命及船員陳璋男、乙○○共同出海作
  業時，曾於右揭時地在海上與不詳船名之鐵殼船相遇，伊並奉船長之指示搬運漁貨
  至船艙之中，及至漁船進港時在漁船上當場查獲如事實欄所載之走私物品等事實，
  惟否認有何走私之犯行，並據辯稱：伊並不知船長歐福命有走私之行為，歐福命與
  不詳姓名之人從事走私交易時伊均在船艙中睡覺，毫不知情，遭查獲之洋煙並非伊
  所搬運，而伊奉船長之命搬運物品時，伊以為都是漁獲，不知其中另藏有豬腎等其
  他私貨；且本件海上交易發生之地點不能證明係在我國領海之外，故伊並未自領域
  外私運貨物至領域內，伊之行為不能認係走私；又伊等所私運之物品均不能證明係
  來自大陸地區，自非屬懲治走私條例公告管制物品項目及數額丁項之物品等語。惟
  查：
(一)按中華民國領海為自基線起至其外側十二浬間之海域，中華民國鄰海及鄰接區法第
  三條定有明文。被告甲○○於八十九年八月二十六日凌晨四時十分許，與船長歐福
  命及另二名船員陳璋男、乙○○，共同駕駛「翔盛號」漁船向新竹南寮漁港報關出
  港，迨於同年月三十一日晚間九時許航行至新竹外海約二十至三十海浬公海海域附
  近時，由船長歐福命與某不詳船名之鐵殼船上之不詳年籍、姓名之人交涉，並以五
  萬元、金項鍊一條（重九錢）及金戒指二只（重三錢）為代價，向該之不詳年籍、
  姓名之人販入大衛杜夫牌洋菸三千五百包、七星牌洋菸一千四百五十包、豬腎一千
  一百公斤、香菇二點七公斤及蚧干三公斤等物，並分別將之藏放於「翔盛號」漁船
  之船艙中，嗣於同年九月一日上午九時五十分許，渠四人駕船返回新竹南寮漁港時
  ，為警當場查獲並扣得上開未稅物品等情，業據證人歐福命於警訊及偵查中供述綦
  詳（見五００六號偵查卷第八、九、五十、五十一頁），其中有關海上交易之時間
  地點及走私之物品，核與被告及另二名船員陳璋男、乙○○於警訊及偵審中所供述
  之情節大致相符（見同上偵查卷第十頁反面、第十四、十五、十八、五十頁、原審
  卷第一二九頁），並有行政院海岸巡防署海洋巡防總局檢查紀錄表、新竹漁港安檢
  所機漁船、管筏、舢舨進出港登記簿、扣押物品清單、扣押物品表、臺灣省菸酒公
  賣局新竹分局八十九年九月六日查物字第二六號扣押物品驗收通知單、收據三紙、
  財政部台北關稅局八十九年十二月四日北普法字第八九一○七四三○號函、台北關
  稅局八十九年十二月十四日八九丁字第二三七二號之(一)、之(二)處分書在卷（見偵查
  卷第二十、二一、二六、二七、四六、四七、六七至七二頁）可稽，且被告係共同
  將走私之香煙藏放於漁船後方引擎室旁邊之密艙中，將豬腎藏置於十七個長方形紅
  桶內，並於上方鋪蓋漁獲及冰塊後置放於漁艙中，及將香菇、蚧干等物藏於機艙上
  方桶子內，並於上方鋪設雜物，以逃避檢查之事實，復據證人即警員陳宣任於原審
  結證甚詳（見原審卷第一六六至一六八頁），堪認被告等四人確有自我國境外私運
  如事實欄所載之物品入境之行為。被告於本院調查時，亦坦承確有前開走私之犯行
  ，並直承所得利潤為「老闆（即不知情之船東）一半，扣除費用，剩下來四人平分
  」等語（見本院卷第三五、三六頁），其於審理中始辯稱不能證明本件海上交易之
  行為係發生於我國領海（自領海基線起算十二海浬）之外，依罪疑惟輕之原則應認
  定本件海上交易之行為係發生在領海之內云云，洵不足採，而證人歐福命於原審改
  稱係在距台灣十五海浬處，以五萬元及一條金鍊子交易云云，亦與前揭事證不符，
  不足為憑。
(二)按當事人事後翻異案發當初之陳述，依經驗法則，案發當時之供述較少權衡利害得
  失或受他人干預，比之事後翻之詞，自較為可採，即所謂「案重初供」之原則，查
  ，本案被告於海巡署查獲初訊時即供稱：船上之私貨係伊等於公海作業時，有一艘
  寫著英文船名的商船船上接駁過來的．．．就是以這艘『翔盛號』漁船載運私貨，
  預計從南寮漁港進來等語明確（見偵查卷第十、十一頁），於本院調查初訊時亦供
  認私運逾公告數額之管制物品進入台灣地區被查獲等情不諱（見本院卷第三五頁）
  ，核與歐福命於原法院九十年度訴字六五三號一案九十一年一月三十一日庭訊時供
  稱：「當天在新竹外海三十浬，不知國籍的漁船開船靠近，漁民就跳到我的船上，
  問我是否要買走私的物品，我說要，對方船上的人就把貨搬過來到舺板上，我就叫
  船員把貨搬入下面的倉庫，當時船上連我四人，其他三個人都有搬貨，我們後來在
  貨物上放魚獲，魚獲下面裝走私的物品，漁獲是我們後來捕到的」等語（見該案影
  印卷第三頁）相符；亦與同案被告乙○○供稱：「在八十九年八月三十一日晚上九
  點多準備返回，一艘鐵殼船向我們船靠過來，後來船長歐福命開始與鐵殼船接洽．
  ．．」等語（偵查卷第十四頁）及證人陳璋男供述：「在八十九年八月三十一日晚
  上九點多準備返港途中遇到一艘鐵殼船，該船名為英文字，我看不懂故不知道該船
  船名．．．」等語（偵查卷第十八頁）大致相符，足認上開鐵殼船靠近「翔盛號」
  漁船接駁時，被告甲○○確實知情並在船長歐福命指示下參與搬運走私管制物品。
(三)再查，如事實欄所載之走私物品，數量非少，僅豬腎一項即重達一千餘公斤，查獲
  當時海巡署需出動十多名人員一起搬運半小時才能將走私物品從船上搬到岸上等情
  ，有證人即警員陳宣任於原審到庭結證屬實（見原審卷第一六八頁），是被告等四
  人在海上欲將上開走私物品放入船艙內，必然耗時甚久，且必引發巨大之聲響及震
  動，則被告甲○○何能全然不知情？參以被告甲○○曾於八十九年間因違反懲治走
  私條例案件，經本院判處有期徒刑十月，緩刑三年確定，有本院被告全國前案紀錄
  表在卷可稽（見本院卷第二十頁以下），顯見其對海上走私交易之手法、過程均應
  知之甚詳，被告既於船長指示下親自參與搬運走私管制物品，自難謂其就事涉走私
  一節全不知情；且被告既曾因走私遭判刑確定，自深知走私乃一嚴重違法之行為，
  卻於該漁船進港時，未向港區駐在所報案，以釐清走私之刑事責任歸屬，亦與常情
  不合；再者，走私未稅洋菸進入臺灣地區係違法行為，事涉刑事責任，為我國一般
  漁民週知之事，而上開如事實欄所載之走私物品，數量非少，欲將上開走私物品放
  入船艙內，必定驚動船上作業之成員，若有船員不願進行此一違法行為，船長縱屬
  至愚亦無可能冒受同船船員檢舉之風險，而遂行走私之行為。況且，被告坦承所得
  利潤除不知情之老闆（即船東）分得一半，其餘扣除費用，由四人平分等語，已如
  前述，益徵被告有參與前開共同走私之犯行。被告於本院審理時辯稱伊不知情云云
  ，顯係事後圖卸之詞。至證人陳璋南及同案被告乙○○均係本案走私之共犯，與被
  告利害與共，其二人分別供稱被告及彼等對走私一節全不知情，只是載運漁貨及證
  人歐福命事後附和彼等之證詞，亦供稱走私係伊一人所為，船員三人均不知情云云
  ，均與前揭事證不符，顯均係卸責及迴護之詞，委無足採。
(四)按洋煙及匪偽物品（大陸地區生產、製造、加工之物品），由海關照緝獲時之完稅
  價格計算，超過十萬元者，為懲治走私條例公告管制物品項目及其數額之丙項管制
  進口物品。經查：本案查獲之之管制物品，大衛杜夫牌洋菸三千五百包之完稅價格
  為七萬八千四百元、七星牌洋菸一千四百五十包之完稅價格為一萬七千九百二十二
  元、匪偽物品豬腎一千一百公斤之完稅價格為一萬七千一百十八元、香菇二點七公
  斤之完稅價格為四百三十三元及蚧干三公斤之完稅價格為二百八十元，上開物品完
  稅價格合計為十一萬四千一百五十三元；又其中豬腎、香菇、蚧干為產自大陸地區
  之匪偽物品等情，有財政部台北關稅局八十九年十二月四日北普法字第八九一○七
  四三○號函及同局九十二年一月三十日北普法字第０九二０一００七六０號函（見
  偵查卷第七一、七二頁及本卷第五八、五九頁）附卷可憑，是被告私運上揭物品於
  緝獲時之完稅價格已超過十萬元，符合行政院依懲治走私條例第二條第四項公告之
  管制物品項目及其數額所定管制進口物品丙項之要件甚明。
(五)綜上，本件事證明確，被告甲○○共同走私犯行堪予認定，應依法論罪科刑。
二查洋菸及大陸地區生產之物品均係管制進口物品，分別為懲治走私條例公告管制物
  品項目及其數額丙項第一款、第四款所定之管制物品。又行政院雖已於九十年十一
  月二十九日以台財字第○六六五八九號函令公告刪除「管制物品項目及其數額」
  之丙項第四款及丁項；復於九十年十二月二十七日以台財字第０七五０八三號公
  告刪除「管制物品項目及其數額」丙項第一款所定之管制物品。惟按刑法第二條所
  謂之「法律」變更及刑事訴訟法第三百零二條第四款所謂犯罪後之「法律」，均係
  指有關刑罰之法律變更而言，刑罰法令以外之法律變更及事實變更，均非此處之法
  律變更，自無上開刑事法規之適用。行政院關於管制物品之變更公告，屬行政上為
  適應當時情形所為之事實變更，並非有關刑罰之法律有所變更，是其效力自僅及於
  公告以後之行為，而無溯及既往之效力，從而被告於公告以前之前開時點私運洋菸
  及大陸地區產製品進口逾公告數額之行為，自仍有懲治走私條例第二條第一項規定
  之適用（司法院大法官解釋第一○三號可資參照）。再被告於犯罪行為後，懲治走
  私條例第二條第一項業於九十一年六月二十六日修正公佈，於同年月二十八日生效
  ，修正後之第二條第一項規定：「私運管制物品進口、出口逾公告數額者，處七年
  以下有期徒刑，得併科新臺幣三百萬元以下罰金」，於比較新舊法結果，以修正前
  之舊法（處七年以下有期徒刑，得併科新臺幣二十萬元以下罰金。）較有利於被告
  ，應依刑法第二條第一項但書規定，適用裁判前即行為時之法律。是核被告所為，
  係犯修正前懲治走私條例第二條第一項之私運管制物品進口罪。又被告與歐福命、
  陳璋男、乙○○等四人就上開犯行，有犯意聯絡及行為分擔，應論以共同正犯。
三公訴意旨另以：甲○○就本案查獲之第二級毒品鹽酸美沙酮三百九十瓶部分，亦涉
  有共同私運管制物品進口罪嫌。惟按犯罪事實應依證據認定之，無證據不得推定其
  犯罪事實，刑事訴訟法第一百五十四條定有明文。且認定不利於被告之事實，須依
  積極證據，苟積極證據不足為不利於被告事實之認定時，即應為有利於被告之認定
  ，更不必有何有利之證據；再事實之認定，應憑證據，如未能發現相當證據，或證
  據不足以證明，自不能以推測或擬制之方法，以為裁判基礎（最高法院三十年上字
  第八一六號判例、五十二年台上字第一三００號判例、四十年度台上字第八六號判
  例可資參照）。查，被告就檢察官所指此部分犯行，始終堅詞否認，並一再辯稱伊
  不知船長有買鹽酸美沙酮三百九十瓶等語，經核與同案被告乙○○於海巡署初訊時
  供稱：「在被查獲後，才知道放在機艙入口旁的鹽酸美沙酮，是船長歐福命的。」
  （見偵查卷第十五頁反面）及證人陳璋男於原審訊問時供陳：「鹽酸美沙酮我自始
  至終都沒有發現，直到被海巡隊查到時我才發現船長有這東西，我偷偷問船長這是
  什麼東西，他說是他要買來自己吃的。」（見原審卷第一四九頁）等語相符，亦與
  證人歐福命供稱：「我雙腳都有動過手術，站久了或要下雨時整個腳骨都會痛，對
  方問我是否要這種吃筋骨酸痛的藥」、「正好我腳痛才跟他們買」（見偵查卷第九
  頁、原審卷第一二二頁）等語互核一致，且經原審法院當庭勘驗歐福命之雙腳確實
  均有手術疤痕，並攝有照片二幀在卷（見原審卷第一三四頁）可憑。再參以查獲之
  鹽酸美沙酮三百九十瓶每瓶係十毫升玻璃瓶裝，總數不過一箱，查獲當時係置於「
  翔盛號」漁船駕駛艙後方，放在紅色塑膠桶內，並沒有特別封起來，上面用雜物蓋
  著等情，亦據證人即警員陳宣任到庭證述明確及原法院當庭勘驗屬實（見原審卷第
  一六七、一七二頁），是核其情狀，自不能排除船長歐福命係自行購買該箱鹽酸美
  沙酮並自行搬運放置於其通常所在之駕駛艙之紅色塑膠桶中，再隨意以雜物覆蓋之
  ，而為當時正搬運其他走私物品之船員所不知悉之可能性存在。況且，扣案之鹽酸
  美沙酮經鑑驗結果固含有二級毒品美沙冬成分，有內政部警政署刑事警察局八十九
  年九月十三日刑鑑字第一三○四一八號驗通知書附卷可證（見偵查號卷第六六頁）
  ，惟其外形為小瓶口服液玻璃裝，玻璃瓶外貼有標籤，標籤上印有「一○ml：一○
  mg ，鹽酸美沙酮口服液，Methadone Hydrochloride Oral Solution  批准文號：
  （九七）藥准字ｘ─三一三（四）號，天津市中央藥廠有限公司」等文字，有原審
  勘驗筆錄在卷（見原審卷第一七二頁）可參，以通常人之標準，尚難自其外觀上辨
  識其內含第二級毒品美沙冬成分，且美沙冬亦非一般人所習知之管制毒品，被告既
  以捕魚為業，智識程度非高，堪認其就扣案之鹽酸美沙酮內含第二級毒品美沙冬成
  分一節，毫無認識可言。從而，公訴人認被告此部分涉有私運管制物品進口罪即有
  未合，核被告所為亦與毒品危害防制條例第四條第二項持有、運輸第二級毒品罪處
  罰故意犯之構成要件有間，此外復查無其他證據證明被告確有公訴人所指此部分之
  犯行，惟公訴意旨認此部分與前揭論罪科刑之部分為一罪之關係，爰不另為無罪之
  諭知。
四原審以被告犯行明確，予以論罪科刑，固非無據，但查：被告私運管制物品鹽酸美
  沙酮三百九十瓶進口部分之事實尚乏足夠之積極證據以資證明，應為無罪之推定，
  已如前述，原審認定被告私運鹽酸美沙酮三百九十瓶進口部分亦構成走私罪，即有
  未洽。被告上訴意旨否認全部犯罪雖無理由，但原判決關於被告部分既有上述可議
  之處，即屬無可維持，應予撤銷改判。爰審酌被告共同私運管制進口物品，影響政
  府海關管理之正確性，且渠等所走私之豬腎、香菇及蚧干等物未經檢疫，易引進難
  以預防之傳染病原，嚴重違害社會經濟及公眾衛生，及被告前因走私案件甫經判決
  有罪確定，於緩刑期間不知悔改再犯同類型之罪，犯罪後飾詞否認，並無悔意，惟
  被告身為船員，對於本件走私交易多係配合船長歐福命所為，並非主謀，暨其犯罪
  動機、手段、目的等一切情狀，量處如主文第二項所示之刑。
五扣案之豬腎、香菇及蚧干等物，已經台北關稅局為沒入處分，有台北關稅局八十九
  年十二月十四日八九丁字第二三七二號之(一)、之(二)號處分書在卷為證（見偵查卷第
  八二、八三頁），均無庸再為沒收之諭知，至扣案大衛杜夫牌洋菸三千五百包、七
  星牌洋菸一千四百五十包，則為被告等所有共犯本罪所得之物，爰依刑法第三十八
  條第一項第三款規定宣告沒收。至扣案之二百七十萬元部分，雖為同案被告歐福命
  所有，但不能證明該部分與本案有何關聯，爰不予沒收，併此敘明。
六據上論斷，應依刑事訴訟法第三百六十九條第一項前段、第三百六十四條、第二百
  九十九條第一項前段、修正前懲治走私條例第二條第一項、第十一條、刑法第二條
  第一項但書、第二十八條、第三十八條第一項第三款，判決如主文。
本案經檢察官張秋雲到庭執行職務。
中      華      民      國    九十二    年      三      月     十一     日
                              臺灣高等法院刑事第四庭
                                  審判長法  官  蔡  永  昌
                                        法  官  李  英  豪
                                        法  官  徐  昌  錦
右正本證明與原本無異。
如不服本判決應於收受送達後十日內向本院提出上訴書狀，其未敘述上訴之理由者並
得於提起上訴後十日內向本院補提理由書（均須按他造當事人之人數附繕本）。
                                        書記官  吳  金  來
中      華      民      國    九十二    年      三      月      十八    日
附錄    本判決論罪科刑法條：
修正前懲治走私條例第二條
私運管制物品進口、出口逾公告數額者，處七年以下有期徒刑，得併科新臺幣二十萬
元以下罰金。
以犯前項之罪為常業者，處三年以上十年以下有期徒刑，得併科新臺幣三十萬元以下
罰金。
第一項之未遂犯罰之。
第一項所稱管制物品及其數額，由行政院公告之。


司法院資訊處製作；財團法人民間司法改革基金會備份。
